【裁判字號】    95,重上更(一),85
【裁判日期】    950926
【裁判案由】    拆除地上物等
【裁判全文】
臺灣高等法院民事判決              95年度重上更(一)字第85號
上  訴  人  乙○○
訴訟代理人  戴森雄律師
被  上訴人  甲○○
            丙○○
上列二人共同
訴訟代理人  莊乾城律師
上列當事人間請求拆除地上物等事件，上訴人對於中華民國92年
7月14日臺灣臺北地方法院91年度訴字第4318號第一審判決提起
上訴，經最高法院發回更審，本院於95年9月12 日言詞辯論終結
，判決如下：
    主  文
上訴駁回。
第二審及發回前第三審訴訟費用由上訴人負擔。
原判決附圖應更正為台北市松山地政事務所93年1月14日北市松
地二字第09330033301號函附之更正後附丈成果圖（即本判決附
圖）。
    事  實
甲、上訴人方面：
壹、聲明：
一、原判決不利於上訴人部分廢棄。
二、上開廢棄部分，被上訴人在第一審之訴及假執行聲請均駁回
    。
貳、陳述：除與原判決及發回前本院判決記載相同者外，補稱略
一、上訴人並未妨礙被上訴人就系爭法定空地之使用。
二、上訴人僅占用上訴狀附圖紅色部分（面積18.61平方公尺）
    。
乙、被上訴人方面：
壹、聲明：上訴駁回。
貳、陳述：與原判決及發回前本院判決記載相同。
    理  由
一、被上訴人甲○○、丙○○二人主張：坐落台北市○○區○○
    段第77-10地號土地（下稱系爭土地）為兩造與第一審共同
    被告陳武彥等四人共有，所有權應有部分各1/4。兩造及陳
    武彥同為系爭土地地上建物之區分所有權人。詎上訴人乙○
    ○未經土地所有權人全體之同意，於系爭土地上搭蓋其私人
    所有地上物，占有使用，其占用面積如本院判決附圖Ａ（使
    用面積43平方公尺）、Ｂ（使用面積106平方公尺）、Ｃ（
    使用面積56平方公尺）所示，爰依民法第767條、第821條規
    定，訴請上訴人將附圖Ａ、Ｂ、Ｃ所示之地上物拆除，並應
    遷出、返還土地予被上訴人及全體共有人。另依民法第179
    條規定，請求上訴人給付被上訴人每人各新台幣（下同）15
    萬0666元（自86.6.26-91.6.25，扣除90.4.9-91.4.11部分
    ）及自民國91年7月9日起算之法定遲延利息，暨自91年6月
    26 日起至拆除上開地上物返還土地之日止，按月給付被上
    訴人各3143元（被上訴人於原審逾上開部分之請求，業經判
    決被上訴人敗訴確定）。
    上訴人對系爭土地係兩造及陳武彥四人共有，應有部分各
    1/4，兩造及陳武彥均為系爭土地上建物之區分所有權人，
    其為一樓建物（門牌號碼：台北市○○街4巷21號1樓）所有
    權人等情，惟辯以：其購買一樓建物時，系爭土地即為現狀
    使用，兩造之前手就法定空地有默示之分管契約存在，被上
    訴人應受分管契約之拘束。系爭房地旁原有花台即設有欄杆
    ，因設備簡陋，嗣遭颱風破壞，上訴人情非得已乃修繕成鋼
    板圍牆，並栽植花木，其所為係屬保存行為，另為防阻貨車
    等不明人物任意侵入，乃暫以鐵鍊等區隔，亦已拆除恢復花
    台。上訴人僅占有附圖Ｃ部分，其中面積18.61平方公尺，
    其餘並未妨礙被上訴人就系爭法定空地使用，伊非無權占有
    亦無不當得利等語。
    （原審就上開部分為上訴人敗訴之判決，上訴人提起上訴。
    ）
二、查系爭土地為兩造及陳武彥所共有，應有部分各1/4，該土
    地上有民生段3998（一樓）、3999（二樓）、4000（三樓）
    、4001（四樓）建號建物。上訴人於72.7.6取得3998號建物
    所有權，陳武彥於83.4.1取得3999建號建物所有權，被上訴
    人甲○○於84.9.2取得4000號建物所有權，丙○○於83.
    5.26取得4001建號建物所有權。系爭土地如附圖Ａ、Ｂ、Ｃ
    部分所示有地上物占用（面積依序為43平方公尺、106平方
    公尺、56平方公尺）等情，有土地、建物登記謄本、現場照
    片等可稽，並經原審及本院前審履勘現場屬實及囑託台北市
    松山地政事務所派員繪製複丈成果圖附卷可稽（見調解卷第
    7-25頁、原審卷第28-30頁、61-67頁、本院前審卷第92-93
    頁、150、154、164-168頁），且為兩造所不爭執，堪認為
    真正。
三、上訴人主張上訴人無權占用附圖Ａ、Ｂ、Ｃ所示土地，依民
    法第767條、第821條規定，訴請上訴人拆除地上物並遷出，
    返還土地予被上訴人及土地共有人全體。上訴人則以上開情
    詞置辯。經查：
(一)、上訴人抗辯兩造前手就就系爭法定空地有默示之分管契約存
    在，被上訴人應受分管契約之拘束云云：
１、上訴人抗辯系爭土地上之區分所有建物一至四樓，為62年8
    月間興建完成，上訴人前手自始即占有使用附連於建物一樓
    之法定空地，自62年起，各樓層區分所有權人就一樓法定空
    地之使用狀況均無反對之意思表示，則系爭建物區分所有權
    人相互間就該部分已默示合意成立分管契約。上訴人於72
    年5月間以高於二、三、四樓之價格購買一樓房地，對於法
    定空地部分自有合法使用權源，被上訴人分別於83、84年間
    向法院購買系爭建物三、四樓，被上訴人於購買前就一樓空
    地之使用情形斷無不知之理，被上訴人應受前手分管契約之
    拘束云云。被上訴人則否認之。
２、查上訴人所舉證人劉興邦於原審固結證其在系爭房屋附近做
    生意，上訴人圍起來的範圍與前手差不多等語，惟此證言僅
    能證明上訴人占用系爭土地之範圍與前手差不多，尚無從依
    此證言證明兩造前手就系爭土地有分管契約。且單純之沉默
    與默示同意之意思表示不同，對無權占有人之使用未加異議
    ，僅單純沉默而未為制止者，不生任何法律效果，亦非默示
    同意繼續使用，是縱被上訴人前手對上訴人前手之占有使用
    系爭土地未予異議，亦不得因而可認兩造前手間有默示之分
    管契約存在。況參諸兩造於93年3月訂立之協議書第6條約定
    ：「若無法合建，則甲方（即乙○○）應騰空一樓部分，四
    方立即約定一樓空地之分管方式」云云（見原審卷第95-96
    頁），顯見之前並無任何分管契約存在。又區分所有建物一
    樓之售價較其他樓層高，係因其可作商業使用，不得以其售
    價較高，即認其因而得占用法定空地。上訴人此部分所辯，
    自無足採。
(二)、上訴人抗辯其僅占用附圖Ｃ其中18.61平方公尺部分（位置
    見本院前審卷第159頁），其並未妨礙被上訴人就系爭法定
    空地之使用云云：
１、上訴人抗辯其於86年1月已遷往二樓，不再居住一樓。86年2
    月起外來車輛（含被上訴人車輛）即任意停放附圖Ａ部分；
    被上訴人自陳90.04.09-91.4.19期間使用Ｂ部分；Ｂ部分門
    為開啟狀態，被上訴人得自由進出；Ｃ部分後側鐵門已腐朽
    ，有時開，有時關，如為關門，一推即開，被上訴人亦得自
    由進出，其並未獨自占有云云。
２、查：
、附圖所示Ａ部分，面向新中街四巷部分為貼有磁磚之壁面，
    並留有兩扇鐵門供人車出入，其內以木板及貼有磁磚之壁面
    另隔一房間，業經原審及本院前審履勘現場查明屬實，有勘
    驗筆錄、現場照片等可稽（原審卷29頁、61-62頁、本院前
    審卷87、92-93頁、164-165頁），上訴人亦自陳其占用Ａ部
    分之小房間（見本院前審卷第91頁），是自堪認上訴人對Ａ
    部分確有事實上之管領力而予占用。
、附圖所示Ｂ部分，原審履勘現場時，其情形為：面向新中街
    四巷部分建有一個花壇，側面及後面以鐵板作為牆面，Ｂ部
    分與Ｃ部分中間留一通道，兩側有磚造牆面，Ｂ部分後側留
    有一扇鐵門作為出入，通道之側面開有一出入口，靠近民生
    東路5段138巷有兩道鐵門；本院前審履勘時，其情形為：搭
    蓋有棚架，棚內放置有盆栽，面向新中街四巷部分建有水泥
    矮柱，車輛不能出入，有勘驗筆錄、現場照片等可稽（原審
    卷29頁、63-66頁、本院前審卷85、92-93頁、165-168頁）
    。上訴人亦自陳其占用，其上之鋼板圍牆係係所為，其內花
    木係其栽植（見原審卷第29頁背面、35頁），是自堪認上訴
    人就此部分有事實上之管領力。上訴人雖辯稱其所為係屬保
    存行為，得由各共有人單獨為之云云。惟按保存行為，謂對
    於共有物上所加之事實行為，或為維持共有人權利之法律上
    行為，系爭共有物為土地，上訴人於其上建築圍牆、栽植花
    木，自非對系爭共有物之保存行為，上訴人所辯自不足採。
、附圖所示Ｃ部分，係以磚造圍牆圍住，後面有一鐵門，側面
    靠通道部分留有一小門，後側鐵門是關閉狀況，Ｃ部分係作
    為庭院使用，靠主建物部分有一長條形部分建物係由主建物
    增建出來，有勘驗筆錄、現場照片可稽（見原審卷第29頁、
    66-67頁、本院前審卷第92-93頁），上訴人自陳其占有其中
    18.61平方公尺（即建物部分），是Ｃ部分係上訴人占有使
    用，並供上訴人庭院之用，上訴人抗辯其僅占有其中一小部
    分面積18.61平方公尺云云，自不足採。
３、上訴人無權占有系爭土地如附圖所示Ａ、Ｂ、Ｃ部分，被上
    訴人依民法第767條、第821條但書規定，請求其將地上物拆
    除並遷出，將占用之土地返還被上訴人及其他共有人，自屬
    有據，應予准許。
四、被上訴人主張依不當得利規定請求上訴人給付自86.6.26-91
    .6. 25（扣除90.4.9-91.4.11部分）被上訴人每人各15萬
    0666元及自民國91年7月9日起算之法定遲延利息，暨自91年
    6月26日起至拆除上開地上物返還土地之日止，按月給付被
    上訴人各3143元。上訴人抗辯其僅無權占有18.61平方公尺
    云云。經查：
(一)、按無權占有他人之土地，可能獲得相當於租金之利益為社會
    通常之觀念，是被上訴人請求上訴人給付不當得利，核屬有
    據。又於城市地方租用房屋之租金，以不超過土地及建築物
    申報總價額年息百分之10為限，而前開規定於租用基地建築
    房屋之情形準用之，土地法第97條第1項、第105條亦分別定
    有明文。另土地法第97條第1項規定所謂之土地價額，依同
    法施行細則第25條之規定，係指法定地價而言，而土地法第
    148條規定土地所有權人依土地法所申報之地價為法定地價
    ，故土地法第97條所謂之土地申報價額，即指該土地之申報
    地價。本件系爭房屋位於台北市○○區○○街，屬於城市地
    方，自有前開規定之適用。
(二)、茲審酌被上訴人得請求之數額：
    系爭土地之坐落位置前面面臨台北市○○街四巷，側面面臨
    台北市○○○路○段138巷，新中街4巷均為住家，民生東路
    之巷子設有張媽媽牛肉麵、萬佳鄉漢堡三明治等情，業經原
    審履勘現場查明，製有勘驗筆錄可稽。本院審酌系爭土地之
    坐落位置、繁榮程度、及上訴人使用系爭土地情形等情，認
    上訴人占用系爭土地之不當得利以系爭土地之申報地價之總
    價額年息百分之2計算為允當。
    查系爭土地之申報地價1平分公尺為3萬6800元，有台北市地
    價謄本附卷可稽，上訴人占用面積共計205平方公尺（43+40
    6+56=2 05），已如上述，上訴人抗辯其僅無權占有18.61平
    方公尺云云為不足。依此計算，上訴人自86.6.29-91. 6.25
    扣除90.4.9-91. 4.11部分，應給付被上訴人二人之不當得
    利，各為15萬0666元（36800x205x2%x1/4x(3+11/12+7/90)=
    150666），自91年6月26日起至返還系爭土地之日止，應按
    月給付被上訴人各3143元（36800x205x2%x1/4x1/12= 3143
    ）。
五、綜上所述，被上訴人依民法第767條、821條但書、179條等
    規定，請求上訴人應將附圖所示Ａ、Ｂ、Ｃ地上物拆除並遷
    出將占用之土地返還被上訴人及全體共有人，並給付上述不
    當得利，為有理由，應予准許。原審就上開部分判命上訴人
    如數給付，於法並無不合。上訴意旨指摘原判決此部分不當
    ，求予廢棄改判，為無理由，應予駁回。又原判決附圖係台
    北市松山地政事務所91年10月9日北市松地二字第092314440
    00號函檢送之測量成果圖，惟該測量成果圖位置錯誤，有該
    地政事務所93年1月14日北市松地二字第09330033301號函可
    稽，爰將原判決附圖應更正為93年1月14日北市松地二字第
    09330033301號函檢附之更正後附丈成果圖。
六、本件事證已明，兩造其餘攻擊防禦方法，經核與本判決之結
    果不生影響，爰不一一論述。上訴人聲請履勘現場及測量，
    並訊問證人賴慧珍，核無必要，併予敘明。
七、據上論結，本件上訴為無理由，依民事訴訟法第449條第1項
    、第78條，判決如主文。
中    華    民    國    95    年    9     月    26    日
                    民事第八庭
                        審判長法  官  吳景源
                              法  官  鄭威莉
                              法  官  滕允潔
正本係照原本作成。
如不服本判決，應於收受送達後20日內向本院提出上訴書狀，其
未表明上訴理由者，應於提出上訴後20日內向本院補提理由書狀
（均須按他造當事人之人數附繕本）上訴時應提出委任律師或具
有律師資格之人之委任狀；委任有律師資格者，另應附具律師資
格證書及釋明委任人與受任人有民事訴訟法第466條之1第1項但
書或第2項（詳附註）所定關係之釋明文書影本。
中    華    民    國    95    年    9     月    27    日
                              書記官  黃麗玲
附註：
民事訴訟法第466條之1（第1項、第2項）：
對於第二審判決上訴，上訴人應委任律師為訴訟代理人。但上訴
人或其他法定代理人具有律師資格者，不在此限。
上訴人之配偶、三親等內之血親、二親等內之姻親，或上訴人為
法人、中央或地方機關時，其所屬專任人員具有律師資格並經法
院認為適當者，亦得為第三審訴訟代理人。


司法院資訊處製作；財團法人民間司法改革基金會備份。
